【裁判字號】    90,自,380
【裁判日期】    920508
【裁判案由】    詐欺
【裁判全文】
臺灣高雄地方法院刑事判決                            九十年度自字第三八號
    自  訴  人  乙○○
    被      告  甲○○
右列被告因詐欺案件，經自訴人提起自訴，本院判決如左：
    主  文
甲○○無罪。
    理  由
一、自訴意旨略以：被告甲○○原係高雄市第五信用合作社理事，於民國八十二年一
    月間，獲悉自訴人乙○○與自訴人之兄弟許天福、丙○○以共有之土地，向高雄
    市第五信用合作社貸得鉅款，認有機可乘，乃意圖為自己不法之所有，在高雄市
    ○○○路高雄市第五信用合作社總社，向自訴人詐稱：伊為該合作社理事，頗有
    資產，經濟狀況良好，惟因資金周轉，欲向自訴人借款新臺幣（下同）三千萬元
    ，並表示會按月依合作社放款利率繳付利息，且負責償還本金，致自訴人陷於錯
    誤，應允借款，而自丙○○之帳戶轉帳三千萬元至被告之帳戶內，然被告取得款
    項後，雖曾按月繳付利息，然本金卻屢催不還，並避不見面，因認被告涉犯刑法
    第三百三十九條第一項之詐欺取財罪云云。
二、按犯罪事實應依證據認定之，無證據不得推定其犯罪事實；又不能證明被告犯罪
    ，應諭知無罪之判決，刑事訴訟法第一百五十四條及第三百零一條第一項分別定
    有明文。次按事實之認定應憑證據，如未能發現相當證據，或證據不足以證明，
    自不能以推測或擬制之方法，為裁判基礎（最高法院四十年臺上字第八六號判例
    參照）。再按刑法第三百三十九條第一項之詐欺罪，須行為人主觀上有不法所有
    之意圖，客觀上有詐術行為之實施，始能成立，申言之，要以加害者有不法取得
    財物之意思，而施予詐術之行為，被害者因該行為，致陷於錯誤，而為財產上之
    處分，致受損害，始足當之。而所謂以詐術使人交付，必須被詐欺人因其詐術而
    陷於錯誤，若其所用方法，不能認為詐術，亦不致使人陷於錯誤，即不構成該罪
    （最高法院十九年上字第一六九九號、四十六年臺上第二六０號判例參照）。至
    於民事債權債務當事人間，若有未依債務本旨而為完全履行之情形，衡之一般社
    會生活經驗以觀，原因當非僅止一端，其因不可歸責之事由無從給付，或因他項
    因素而致債務不完全給付，甚或拒絕給付，或於債之關係成立後，始行惡意遲延
    給付者，均屬可能，非只出於自始無意給付之詐欺犯罪一途，是倘無積極證據足
    認被告交易之初，即具有拒絕給付之詐欺犯意，自難僅憑被告事後未履行債務之
    情狀，即推定被告自始即有不法所有之意圖而謂其有施用詐術之行為。
三、本件自訴人認被告涉犯詐欺罪嫌，無非係以：被告詐稱其係信用合作社理事，財
    力雄厚，因需現金周轉，向自訴人借款三千萬元，嗣未依約繳付利息，且拒不清
    償本金為其論據。訊據被告堅詞否認有何詐欺罪行，並辯稱：伊經營營造廠需資
    金周轉，始向下包丙○○借款三千萬元，當時並不知道證人丙○○資金來源，伊
    自始並非向自訴人借款，借款過程並未與自訴人接洽，且有償還部分本金及利息
    予丙○○，嗣因營造廠生意失敗，始無力還款，並無詐欺等語。
四、經查：
（一）自訴人於本院訊問時自陳：「我是因為丙○○向我說要借錢給被告，所以我才
      依丙○○之指示，將三千萬元匯給被告。」、「被告是透過我弟弟丙○○向我
      說他要借三千萬元」、「第二次借款時（即八十二年三月二十六日借款三千萬
      元時），我本人並沒有與甲○○接洽過，都是透過丙○○」（見本院九十一年
      八月二十九日、十一月七日、九十二年一月十三日訊問筆錄）等語，核與證人
      即自訴人之弟丙○○於本院訊問時證稱：「本件三千萬元確實是被告出面向我
      借款，我要自訴人將錢匯給被告」、「被告借款二次（即七十九年間及本次八
      十二年三月二十六日二次借款）都是與我直接接洽，第二次也是被告直接向我
      說他要借錢，」等語（見本院九十一年一月三日、九十一年十一月七日訊問筆
      錄）相符，足證本件借款確實係被告向證人丙○○所借，而自訴人僅係依證人
      丙○○指示，將三千萬元款項匯給被告無訛，是被告前揭所辯：伊係向證人丙
      ○○借款，並非向自訴人借款一節，尚堪採信。從而，本件借款既係被告向證
      人丙○○洽借，被告並未與自訴人接洽，自無向自訴人施用詐術可言。
（二）被告於八十二年三月二十六日，經由證人丙○○設於板信商業銀行高新莊分行
      帳號0000000000000帳戶，轉匯三千萬元進入被告設於該銀行帳
      戶，而取得三千萬元借款一節，有該銀行九十年十一月二十二日板信高新莊字
      第八四號函暨檢附之取款憑條在卷可稽。又被告自八十二年六月十七日起至八
      十四年四月十三日止，依約共計繳付利息六百零三萬三千七百零六元等情，亦
      據自訴人陳述明確（見本院九十二年一月十三日訊問筆錄），並有高雄市第五
      信用合作社活期存款存摺節本附卷可憑。且被告簽發一紙票號一０三一四二號
      ，金額五百萬元，票載發票日八十三年九月十三日之支票交予證人丙○○，以
      清償本件三千萬元借款本金，並由證人丙○○提示兌現等情，亦據自訴人自陳
      屬實（見本院九十二年四月二十四日審理筆錄），並經證人丙○○證述無訛（
      見本院九十二年三月十日訊問筆錄）。從而，衡之一般常情，倘被告確有詐欺
      意圖，則被告既已取得三千萬元款項，當無再清償利息六百零三萬三千七百零
      六元及本金五百萬元之理。
（三）又被告辯稱：因伊經營營造廠，需要資金周轉，始向營造廠下包丙○○借款三
      千萬元等語，核與證人丙○○到庭證稱：（問：本件三千萬元借款是何人與被
      告接洽？）以前伊係甲○○營造廠下包，七十八年被告向伊借款三千萬元周轉
      ，後來伊與兄弟繼承父親遺產，並以土地貸款二億一千萬元，該三千萬元係伊
      願意借給被告等語，大致相符（見本院九十年十一月一日訊問筆錄）。且被告
      確有經營樂山營造廠一節，亦有被告提出之高雄市政府工務局八十年四月十八
      日八十高市工務建字第九七五五號函在卷可稽，可見被告前揭所辯，尚屬有據
      。
（四）被告於八十二年三月二十六日向證人丙○○借款當時，其往來之銀行帳戶交易
      尚屬正常，並無何違常交易之情形，有板信商業銀行高新莊分行九十二年二月
      十七日板信字第０九二二一五００一一號函暨檢附之往來明細表在卷可稽，足
      見被告向證人丙○○借款當時，其經濟狀況並非陷於窘困，而顯無清償能力之
      境。再佐以被告借得上開款項後，自八十二年六月十七日起至八十四年四月十
      三日止，猶陸續依約繳付共計六百零三萬三千七百零六元之利息，已如前述等
      情以觀，足見被告所辯：係因事後生意經營失敗，始未依約清償款項等語，尚
      堪採信。
（五）綜上所述，本件借款過程既係由被告向證人丙○○所洽借，並非向自訴人所借
      ，自難認被告對自訴人有何施用詐術之行為。又被告向證人丙○○借得上開三
      千萬元款項後，自八十二年六月十七日起至八十四年四月十三日近二年期間內
      ，陸續依約清償利息六百零三萬三千七百零六元及本金五百萬元，足徵被告並
      無詐欺之意圖。從而，既無證據足以證明被告有不法所有之詐欺意圖及犯行，
      尚難僅以被告事後未依約履行債務，即推測被告涉犯詐欺罪行。此外，復無其
      他積極證據足以證明被告有何詐欺之犯行，既不能證明被告犯罪，揆諸首開說
      明，應為無罪之諭知。
據上論斷，應依刑事訴訟法第三百四十三條、第三百零一條第一項，判決如主文。
中      華      民      國      九十二      年      五      月    八    日
                                臺灣高雄地方法院刑事第六庭
                                    審判長法官  李政庭
                                          法官  洪榮家
                                          法官  蘇雅慧
右正本證明與原本無異。
如不服本判決，應於判決送達後十日內，向本院提出上訴狀。
                                        書記官  林誠桂
中      華      民      國      九十二      年      五      月    八    日


司法院資訊處製作；財團法人民間司法改革基金會備份。
